【裁判字號】    97,上易,43
【裁判日期】    970916
【裁判案由】    侵權行為損害賠償
【裁判全文】
臺灣高等法院花蓮分院民事判決          97年度上易字第43號
上訴人即附
帶被上訴人   乙○○
訴訟代理人   王政琬律師
被上訴人即
附帶上訴人   甲○○
被 上 訴人   丁○○
             丙○○
上三人共同
訴訟代理人  黃健弘律師
上列當事人間請求侵權行為損害賠償事件，上訴人對於中華民國
97年6月6日臺灣花蓮地方法院96年度訴字第 123號第一審判決，
提起上訴，被上訴人甲○○為附帶上訴，本院於97年9月2日言詞
辯論終結，判決如下：
    主  文
上訴及附帶上訴均駁回。
第二審訴訟費用關於上訴部分，由上訴人負擔；附帶上訴部分，
由附帶上訴人甲○○負擔。
    事實及理由
一、本件上訴人經合法通知無正當理由，未於言詞辯論期日到場
    ；另上訴人之訴訟代理人以其出國旅遊為由，向本院請假，
    本院認其理由非正當未予准許，而上訴人之訴訟代理人仍未
    到庭，核無民事訴訟法第 386條所列各款情形，爰依被上訴
    人聲請，由其一造辯論而為判決。又按訴訟中有犯罪嫌疑牽
    涉其裁判者，法院得在刑事訴訟終結前，以裁定停止訴訟程
    序，民事訴訟法第 183條定有明文；該條規定所謂訴訟中有
    犯罪嫌疑牽涉其裁判，係指在民事訴訟繫屬中，當事人或第
    三人涉有犯罪嫌疑，足以影響民事訴訟之裁判，非俟刑事訴
    訟解決，民事法院即無從或難於判斷者而言，例如當事人或
    第三人於民事訴訟繫屬中涉有偽造文書、證人偽證、鑑定人
    為不實之鑑定等罪嫌，始足當之（最高法院79年台抗字第21
    8 號判例意旨參照）。本件上訴人固以其所涉誣告，及被上
    訴人甲○○傷害刑事案件，尚未經判決確定為由，聲請依民
    事訴訟法第 183條規定停止本件訴訟程序，惟其所指情形與
    前開法條所定停止訴訟程序之要件不符，本院即無從准許。
二、被上訴人起訴主張：
（一）上訴人乙○○為被上訴人丙○○之姊，因遺產分配之事，
      與丙○○一家相處不睦。民國（下同）94年 4月17日下午
      ，上訴人乙○○前往花蓮縣玉里鎮長良里 171號丙○○之
      妻即被上訴人甲○○住處，先徒手扯破紗門又拉壞門鉤，
      無故侵入其住處內咆哮，另基於傷害之犯意，將甲○○用
      以抵抗用之木棍奪去，以木棍與甲○○互毆，並與甲○○
      相互拉扯屋內餐桌，卻因重心不穩，自屋外水泥台階跌落
      並跌坐在地，致甲○○受有左頭皮血腫、右手第二指背瘀
      血、左前額擦傷等傷害。
（二）上訴人乙○○明知丙○○及其子即被上訴人丁○○於94年
      4 月17日下午，並無強拉其進入甲○○屋內並加毆打之事
      實，竟意圖使丙○○、丁○○受刑事處分，於94年 4月18
      日上午11時10分許，前往臺灣花蓮地方法院檢察署（下稱
      花蓮地檢署）按鈴申告：「於94年4月17日下午1時許，在
      花蓮縣玉里鎮長良里171號屋內，丙○○用長約1公尺之鋤
      頭柄打伊，丁○○用球棒打伊，他們打完把伊丟到外面，
      又把伊拉進去打，連續好幾次」云云，而以此虛構之事實
      誣告丙○○、丁○○涉有傷害及妨害自由犯罪。嗣丙○○
      、丁○○所涉妨害自由、傷害等案件，經花蓮地檢署檢察
      官偵查後，以95年度偵字第3352號為不起訴處分。乙○○
      並因上述傷害、誣告犯行，經花蓮地檢署聲請以簡易判決
      處刑，經臺灣花蓮地方法院以95年度玉訴字第 2號判處拘
      役及有期徒刑5月。
（三）本件並無停止訴訟之必要，刑事警察局之鑑定結果已指明
      無法判斷光碟片是否經過剪接變造，刑事一審判決也交代
      有關時間不連續之疑義，該光碟片應無偽造、變造情形。
      丙○○、乙○○本屬至親，原應互相照顧，乙○○卻因遺
      產糾紛，毫無念及姐弟情份，反傷害弟媳、誣告親弟及姪
      子，實有傷倫常，其行徑甚為惡劣，視法律於無物，並浪
      費司法資源，且乙○○不只一次至被上訴人家中騷擾，誣
      告行為致被上訴人須經歷冗長之訴訟程序，造成被上訴人
      精神上莫大痛苦，對被上訴人等之傷害既深且鉅。甲○○
      為國小畢業，現為家庭主婦，並無收入，名下無財產；丙
      ○○為高中肄業，目前作農，無收入；丁○○為高中畢業
      ，現為臨時工，每月收入 1萬餘元。上訴人乙○○故意傷
      害被上訴人甲○○之身體，侵害身體權，致被上訴人甲○
      ○受有精神上之痛苦，應賠償精神慰撫金新台幣（下同）
      40萬元；上訴人乙○○又故意向花蓮地檢署提出不實之刑
      事告訴，顯係故意傷害被上訴人丁○○、丙○○之自由及
      名譽權，故請求各賠償精神慰撫金40萬元，爰依民法第18
      4條第1項、第185條之法律關係請求等語。
（四）原審判命上訴人各賠償被上訴人甲○○ 3萬元、丁○○12
      萬元、丙○○12萬元，及法定遲延利息，而駁回被上訴人
      其餘請求。上訴人提起上訴後，被上訴人甲○○以原審判
      給金額過低為由，提起附帶上訴，並聲明：原判決不利於
      附帶上訴人部分廢棄；上廢棄部分，附帶被上訴人應再給
      付附帶上訴人17萬元，及自96年 4月28日起至清償日止按
      年息百分之 5計算之利息。另被上訴人等在本院均聲明：
      上訴駁回。
三、上訴人乙○○則以：
（一）上訴人所涉傷害甲○○刑事案件雖經判決有罪確定，然二
      審判決亦認定上訴人與甲○○有互毆行為，甲○○傷害部
      分仍另案審理中。上訴人之損害賠償雖不能主張抵銷，然
      上訴人所受傷害，較甲○○之傷為重，況上訴人教育程度
      不高，且無收入，又需照顧癱瘓之丈夫，情狀堪憫，原判
      決命給付甲○○3萬元自屬過高，應予降低。
（二）另上訴人誣告丁○○、丙○○部分，該部分證據所採光碟
      經內政部刑事警察局鑑定結果，發現錄製時間間格有非一
      致性，且有不連續畫面情形，顯有剪接之情形，是光碟是
      否有證據力，尚待釐清。且該部分現於三審審理中，在刑
      事未判決確定前，自不宜判命上訴人給付被上訴人丁○○
      、丙○○各12萬元。
（三）上訴人為國小畢業，現為家庭主婦，並無收入，名下無財
      產，僅有機車一輛等語資為抗辯。並在本院聲明：原判決
      廢棄；上廢棄部分，被上訴人在第一審之訴駁回。
（四）再被上訴人甲○○傷害上訴人案件，雖經臺灣花蓮地方法
      院判決無罪，惟上訴人已請求檢察官提起上訴中，未來二
      審是否無罪尚未可知。詎被上訴人甲○○附帶上訴，請求
      增加賠償17萬元，顯無理由等語為辯。並在本院聲明：附
      帶上訴駁回。
四、本院之判斷：
（一）本件被上訴人等主張上訴人有傷害、誣告之事實，業據提
      出花蓮地檢署95年度偵字第3352號不起訴處分書、臺灣花
      蓮地方法院95年度玉訴字第2、6號、本院96年度上訴字第
      186 號刑事判決等件為證。而上訴人質疑變造之光碟片，
      分經臺灣花蓮地方法院95年度玉訴字第 6號、本院96年度
      上訴字第 186號刑事判決認定並無變造情形在案。是被上
      訴人之主張應堪信為真實，而上訴人前開辯詞，均無可採
      。
（二）按因故意或過失，不法侵害他人之權利者，負損害賠償責
      任；不法侵害他人之身體、健康、名譽、自由、信用、隱
      私、貞操，或不法侵害其他人格法益而情節重大者，被害
      人雖非財產上之損害，亦得請求賠償相當之金額；民法第
      184條第1項前段、第195條第1項前段分別定有明文。又民
      法上名譽權之侵害非即與刑法之誹謗罪相同，名譽有無受
      損害，應以社會上對個人評價是否貶損作為判斷之依據，
      苟其行為足以使他人在社會上之評價受到貶損，不論其為
      故意或過失，均可構成侵權行為，其行為不以廣佈於社會
      為必要，僅使第三人知悉其事，亦足當之（最高法院90年
      台上字第 646號判例意旨參照）。本件上訴人傷害被上訴
      人甲○○之身體，致其受有左頭皮血腫、右手第二指背瘀
      血、左前額擦傷等傷害；及上訴人誣告被上訴人丁○○、
      丙○○，係以不實之事項誣指他人犯罪，客觀上將致其二
      人在社會上之評價受到貶損，自屬侵害丁○○、丙○○之
      名譽權，故被上訴人等精神上應受有相當之痛苦。因之，
      被上訴人等依上規定，請求上訴人賠償相當之金額，自有
      所據。
（三）本院審酌被上訴人甲○○為國小畢業，現為家庭主婦，並
      無收入，名下無財產，需照顧殘障女兒；被上訴人丙○○
      為高中肄業，目前作農，無收入，名下有汽車一輛；被上
      訴人丁○○為高中畢業，現為臨時工，每月收入 1萬餘元
      ；上訴人乙○○為國小畢業，現為家庭主婦，並無收入，
      名下無財產，僅有機車 1輛，又需照顧癱瘓之丈夫（以上
      除兩造自承之事實外，並有稅務電子閘門財產所得明細表
      、土地登記簿謄本可參，見原審卷69、70、113至116、14
      2至149頁）。暨兩造之身分、地位、經濟狀況、上訴人之
      加害情形、被上訴人所受痛苦程度等一切情狀，認被上訴
      人甲○○就其遭受上訴人傷害部分請求精神慰撫金 3萬元
      ，被上訴人丁○○、丙○○就其遭上訴人誣告部分請求精
      神慰撫金各12萬元為適當。
（四）按因故意侵權行為而負擔之債，其債務人不得主張抵銷，
      民法第339條定有明文。被上訴人甲○○於94年4月17日下
      午因遭上訴人毆打成傷，上訴人應負賠償之責，已如前述
      。則上訴人辯稱該次事件中，甲○○亦與其互毆，其亦受
      傷，並提出花蓮地檢署96年度偵續字第 3號聲請簡易判決
      處刑書為憑；縱上訴人前開辯詞非虛，惟上訴人因係對被
      上訴人甲○○故意侵權行為而負擔損害賠償之債，其自不
      得主張抵銷。況被上訴人甲○○上開被訴傷害案件，業經
      臺灣花蓮地方法院95年度玉訴字第 6號判決無罪在案，有
      上開案號刑事判決在卷可憑；上訴人主張其所受傷害，較
      甲○○之傷為重云云，亦無可採。
（五）至附帶上訴人甲○○主張其因與附帶被上訴人乙○○互毆
      而被訴傷害部分，業經臺灣花蓮地方法院95年度玉訴字第
      6 號，認定係屬正當防衛行為判決無罪，足證附帶被上訴
      人之不法侵害行為可責性較高，是原審判決附帶被上訴人
      應賠償其 3萬元，實屬過低，應提高至20萬元部分。因本
      件已考量附帶被上訴人之加害情形，及附帶被上訴人故意
      侵權行為而負擔之債，不得主張抵銷等情，業如前述；故
      尚難以附帶上訴人其被訴傷害部分判決無罪，而認應提高
      附帶被上訴人之賠償金額，是附帶上訴人甲○○之主張，
      亦無可採。
五、綜上所述，本件上訴人乙○○之主張為不足採，被上訴人等
    本於侵權行為之法律關係，請求上訴人給付被上訴人甲○○
    精神慰撫金 3萬元，被上訴人丁○○、丙○○精神慰撫金各
    12萬元，為有理由，應予准許；附帶上訴人甲○○請求之金
    額，逾此範圍部分為無理由，不應准許。從而，原審判命上
    訴人乙○○給付被上訴人甲○○ 3萬元，被上訴人丁○○、
    丙○○各12萬元，及法定遲延利息，而駁回附帶上訴人甲○
    ○其餘之訴；並就被上訴人等勝訴部分，以所命給付之金額
    未逾50萬元，而依職權宣告假執行，再依上訴人聲請酌定相
    當擔保金額為免為假執行之諭知，及駁回附帶上訴人甲○○
    其假執行之聲請，經核均無不當。上訴及附帶上訴意旨指摘
    原判決不當，求予廢棄改判，為無理由，均應予駁回。
六、本件事證已臻明確，兩造其餘攻擊防禦方法與舉證，均無礙
    勝負判斷，爰不一一論列，附此敘明。
據上論結，本件上訴及附帶上訴均為無理由，依民事訴訟法第38
5條第1項、第463條、第449條第1項、第78條，判決如主文。
中    華    民    國    97    年    9    月     16    日
                        審判長法  官  何方興
                              法  官  林鳳珠
                              法  官  林德盛
以上正本係照原本作成。
本件不得上訴。
                              書記官  劉妙娘
中    華    民    國    97    年    9    月     16    日


司法院資訊處製作；財團法人民間司法改革基金會備份。
